【裁判字號】    98,簡上,100
【裁判日期】    990304
【裁判案由】    遷讓房屋等
【裁判全文】
臺灣桃園地方法院民事判決             98年度簡上字第100號
上  訴  人  甲○○
被  上訴人  丙○○
訴訟代理人  乙○○
上當事人間請求遷讓房屋等事件，上訴人對於中華民國98年5 月
27日本院中壢簡易庭98年度壢簡字第201 號第一審判決提起上訴
，本院於99年2月4日辯論終結，判決如下：
    主  文
原判決第一項「被告應給付原告新臺幣參萬零陸佰貳拾伍元」，
關於命上訴人給付被上訴人超過新臺幣貳萬玖仟陸佰貳拾伍元部
分暨該部分訴訟費用及假執行之宣告均廢棄。
上開第一項廢棄部分，被上訴人在第一審簡易之訴駁回。
其餘上訴駁回。
第一、二審訴訟費用均由上訴人負擔。
    事  實  及  理  由
壹、程序部分：
    上訴人未於言詞辯論期日到場，核無民事訴訟法第386 條各
    款所列情形，爰依被上訴人之聲請，由其一造辯論而為判決
    。
貳、實體部分：
一、被上訴人起訴主張：伊於民國97年8 月30日與上訴人訂立房
    屋租賃契約（下稱系爭租約），將伊所有坐落於桃園縣中壢
    市○○段1452之2 地號土地上，門牌號碼為桃園縣中壢市○
    ○○路○段91巷23弄22號之房屋（為未辦保存登記建物，整
    編前門牌號碼為桃園縣中壢市普義25之2 號，現編有臨時門
    牌號碼桃園縣中壢市普義25之1 號，下稱系爭房屋）出租予
    上訴人，約定租期自97年8 月30日起至98年8 月30日止，租
    金每月新臺幣（下同）7,000 元，並應於每月30日前給付，
    並約定每月水電費用應由上訴人自行負擔。詎上訴人均未按
    月繳付租金，而自98年1 月30日後即未再給付任何租金，且
    未依約繳付電費，經伊多次催繳後亦未理會，扣除上訴人陸
    續於97年10月24日、97年11月20日、97年12月10日及98年1
    月分別給付之租金6,000 元、4,000 元、5,000 元及7,000
    元，以及簽約時給付之押租金7,000 元，計至98年4 月30日
    止租欠之租金為27,000元，已積欠達3 個月以上之租金，另
    加計代墊未付之4 個月電費2,625 元及原審訴訟費用1,000
    元，共計30,625元，伊已於98年4 月14日以原審言詞辯論筆
    錄送達通知合法終止系爭租約，兩造間之租賃關係業已消滅
    。上訴人除負有遷讓交還系爭房屋之義務外，並因其繼續占
    有使用而受有相當租金之利益，致伊受有損害，伊自得請求
    自98年5 月1 日起至遷讓房屋之日止，按月以7,000 元計算
    之相當租金利益。爰依租賃契約及不當得利之法律關係，提
    起本訴，聲明求為命上訴人將系爭房屋遷讓交還予伊，並給
    付伊30,625元，及自98年5 月1 日起至交還房屋之日止，按
    月給付伊7,000 元，並願供擔保為假執行之判決。
二、上訴人於最後言詞辯論期日未到場，據其以前辯論陳述略以
    ：被上訴人並非系爭房屋所有權人，被上訴人非有權出租之
    人，竟仍自稱為所有權人出租予伊，並向伊收取租金，顯不
    合法等語，資為抗辯。
三、原審經審理結果，准被上訴人請求遷讓返還房屋，並命上訴
    人給付30,625元，及自98年5 月1 日起至遷讓交還房屋之日
    止，按月給付7,000 元。上訴人提起上訴，於本院聲明：(一)
    原判決不利於上訴人部分廢棄。(二)上開廢棄部分，被上訴人
    在第一審之訴及假執行之聲請均駁回。
四、兩造爭執及不爭執事項：
(一)、不爭執部分：
  1.兩造於97年8 月30日簽立系爭租約，約定租期自97年8 月30
    日起至98年8 月30日止，每月租金7,000 元，應於每月30日
    前給付，並約定電費應由被上訴人自行負擔，有系爭租約在
    卷可稽。
  2.上訴人並未按時繳付租金，惟曾分別於97年10月24日、97年
    11月20日、97年12月10日及98年1 月給付之租金6,000 元、
    4,000 元、5,000 元及7,000 元，總共給付之租金為22,000
    元，且曾於簽約時給付之押租金7,000 元，此後，即未再繳
    付任何租金及水電費，有被上訴人提出之存摺明細表影本附
    卷可參。
  3.系爭房屋係被上訴人交予上訴人使用，且至被上訴人起訴後
    至原審言詞辯論終結前均仍由上訴人占有，有房屋照片1 幀
    在卷可證。
(二)、爭執部分：
  1.系爭租約關於出租標的即為系爭房屋，兩造之意思表示是否
    一致？
  2.被上訴人得請求之項目及金額為何。
五、上訴人承租之標的確為被上訴人所有之系爭房屋。
(一)、本件上訴人雖抗辯伊所欲承租之房屋係系爭租約記載，即門
    牌號碼「桃園縣中壢市○○○路○段91巷23弄22號」房屋，
    並非被上訴人所有等語，惟其並不否認伊所承租之房屋確為
    被上訴人當庭提出之照片所示鐵皮屋，且確於簽立系爭租約
    後，由被上訴人實際提供交付其居住使用，有被上訴人提出
    之照片1 紙為證，足見兩造對於系爭租約所指之租賃標的即
    為系爭房屋，意思表示並無不一致之處，則系爭租約既經兩
    造合致，且被上訴人依約履行其出租人之義務，則上訴人自
    應依約有繳付租金之義務，其前開抗辯不足以免除其給付租
    金之義務。
(二)、次查，被上訴人主張系爭房屋確為伊所有，惟因與鄰近2 間
    未辦保存登記房屋共用電錶，並均以整編前門牌號碼桃園縣
    中壢市普義25之2 之地址申請用電，嗣門牌整編時，戶政機
    關誤以為該3 間獨立房屋只有一戶，故僅以該址為據，發給
    1 個門牌號碼即「桃園縣中壢市○○○路○段91巷23弄22號
    」，並將門牌掛於系爭房屋及其相鄰房屋（即桃園縣中壢市
    普義25之2 號）大門之中間，造成2 間房屋共用同一門牌，
    而載記於系爭租約上，嗣後伊已向戶政機關請求另編獨立之
    門牌號碼，而准編為門牌號碼「桃園縣中壢市普義25之1 」
    等節，已據其提出相符之桃園電力公司營業處電錶原始資料
    、電費通知收據、門牌照片影本、土地所有權狀、土地登記
    謄本及系爭房屋現場照片1 幀為憑，並經本院依職權向桃園
    縣政府地方稅務局中壢分局查詢房屋稅籍資料1 份、桃園縣
    中壢市戶政事務所戶籍謄本1 紙，核與被上訴人前開所述相
    符，且尚與社會常情相符，而堪採信，是系爭租約所載記之
    出租標的，確係指系爭房屋無訛，且為被上訴人所有，並無
    上訴人所稱被上訴人出租他人房屋之情形，應堪認定。被上
    訴人並已當庭更正其請求遷讓房屋之門牌號碼為桃園縣中壢
    市普義25之1 號，上訴人仍執前詞爭執，自屬無據。
六、被上訴人得請求之項目及金額。
(一)、本件上訴人並未按時給付租金，自97年8 月30日日承租後，
    給付之租金總額為22,000元，業如前述，則其金額足以抵付
    3 個月房租，再扣抵上訴人已繳納7,000 元之押租金後，應
    認上訴人僅繳足4 個月房租（即97年9 月、10月、11月、12
    月），係自98年1 月30日起即未給付租金。至其餘1,000 元
    部分，因依民法第318 條第1 項前段規定，債務人並無為一
    部清償之權利，故不得認已合法給付98年1 月之租金，故上
    訴人自該期起即未依約給付之事實，應甚明確，故計至98年
    2 月止，上訴人已有積欠2 個月之租金未付之事實，當可認
    定。而被上訴人於原審98年4 月7 日言詞辯論期日中，曾主
    張以該次筆錄送達翌日起，5 日內清償積欠房租，逾期則終
    止租約，於同年月14日寄存送達上訴人，經10日，即同年月
    24日發生送達之效力，有該次筆錄及送達回證在卷可稽，就
    上訴人已積欠之2 期租金應已發生催告給付之效果，而上訴
    人仍未於5 日內，即同年月29日前為給付，於是日起自發生
    合法終止之效力，兩造間之租賃關係應已消滅。
(二)、按承租人於租賃關係終止後，應返還租賃物，民法第455 條
    第1 項定有明文。本件兩造間之租約既經合法終止，則被上
    訴人租賃物返還請求權，請求上訴人返還系爭房屋，即屬有
    據。次按民法第439 條第1 項規定，承租人應依約定日期，
    支付租金。本件上訴人自98年1 月30日止，即未依約給付租
    金，已如前述，則計至98年4 月29日終止租約，被上訴人主
    張已積欠3 個月又29日之租金及1 日相當租金之不當得利，
    合計為28,000元（計算式：7,000 元×4 ＝28,000元，相當
    租金不當得利之金額與原租金相同，詳後述），即可採信。
    又就此期間之租金，應即上開上訴人多繳付之租金1,000 元
    予以扣除，經扣除後，上訴人尚積欠之金額為27,000元。
(三)、再者，系爭租約第15條約定水電費應由承租人即上訴人負擔
    ，惟上訴人並未繳納，被上訴人為系爭房屋所有權人，已先
    代墊付之電費2,625 元，業據其提出電費收據影本2 紙附於
    原審卷可按，而受有損害，自得依上開契約之約定向上訴人
    請求返還，是被上訴人請求此部分之金額，亦屬有據。至於
    被上訴人請求原審訴訟費用損失1,000 元部分，業經原審主
    文第二項判命上訴人如數負擔，自不得另行加計請求，是其
    此部分之請求，尚屬無據。
(四)、復按無法律上之原因而受利益，致他人受損害者，應返還其
    利益。為民法第179 條前段所明定；又無權占用他人房屋或
    土地者，依社會通常之概念，可能享有相當於租金之利益，
    並致所有人受有無法使用收益之損害，房屋或土地所有權人
    得請求占用人返還該利益，亦經最高法院61年台上字第1695
    號判例意旨闡述明確。另所謂相當於租金之利益，係指因其
    本質上並非合法契約下所稱之租金，而僅係因占有人使用收
    益之結果，致所有人無法將之出租而收取租金，形同占有人
    受有相當於租金之利益，所有人則受有相當於租金之損害，
    故於認定占有人應返還之利益時，得以若占有人以承租方式
    占有使用時所應支出之租金為依據，則此項相當租金利益之
    認定，自可參酌原先出租時之租金額，而不受法定租金額之
    限制。本件上訴人原係以每月7,000 元之租金向被上訴人承
    租使用系爭房屋，而其於系爭租約經終止後，仍續為占有使
    用，為其所不爭執，則其所受之使用利益，自亦得以原先之
    租金額為計算之依據。否則，豈非謂非法占有者所應給付之
    對價，反較合法承租者所應給付者為低，顯非事理之平。故
    被上訴人請求自租約終止後之98年5 月1 日起至返還系爭房
    屋之日止，按月以7,000 元計算之相當租金利益，自屬有據
    。
(五)、依上所述，被上訴人除得請求上訴人遷讓交還系爭房屋外，
    尚得請求租金及相當租金之不當得利27,000元，電費2,625
    元，共計29,625元，及自98年5 月1 日起至交還系爭房屋之
    日止，按月以7,000 元計算之相當租金利益，其在此範圍內
    之請求，為有理由，應予准許。至逾此部分之請求，則無所
    據，應予駁回。至於被上訴人以原審准予假執行之判決向本
    院聲請強制執行，上訴人業於98年12月14日自行搬離，已無
    占用系爭房屋等情，業經本院依職權調閱本院98年度司執字
    第44359 號執行卷查核無訛，惟此為將來計算不當得利數額
    之依據，對於上開判決結果並無影響，附此敘明。
七、綜上所述，本件被上訴人主張兩造所訂之系爭租約已合法終
    止，上訴人為無權占有，應將系爭房屋遷讓交還，並應給付
    29,625元及自98年5 月1 日起至交還系爭房屋之日止，按月
    以7,000 元計算之相當租金利益，應可採信。上訴人抗辯租
    約不合法等語，並不足採。從而，被上訴人本於租賃及不當
    得利之法律關係，請求上訴人遷讓返還系爭房屋、給付29,6
    25元，並本於不當得利之法律關係請求上訴人於交還系爭房
    屋前按月給付相當租金之利益7,000 元，為有理由，應予准
    許。至其餘逾此部分之請求，則無所據，不應准許。原審就
    超過上開應准許部分，即應給付被上訴人之金額超過29,625
    元部分，為上訴人敗訴之判決及依職權所為假執行之宣告，
    均尚有未洽，經上訴人提起上訴，求予廢棄，為有理由，爰
    由本院予以廢棄，並駁回被上訴人之訴。至原審命上訴人遷
    讓返還系爭房屋、應給付29,625元及給付相當租金利益部分
    ，核無違誤。上訴人之上訴意旨指摘原判決此部分不當，求
    予廢棄改判，為無理由，應予駁回。至於訴訟費用部分，本
    院參酌本件為租賃法律關係、駁回被上訴人金額不大且為附
    帶請求及上訴人上訴理由、情節洵屬無據等情形，仍認第一
    、二審訴訟費用均應命上訴人一造負擔。
據上論結，本件上訴為一部有理由，一部無理由，依民事訴訟法
第385 條第1 項、第436 條之1 第3 項、第450 條、第449 條第
1項 、第79條，判決如主文。
中    華    民    國    99    年    3     月     4    日
                  民事第三庭審判長  法  官  張天民
                                    法  官  毛彥程
                                    法  官  陳筱蓉
上正本證明與原本無異
如對本判決上訴，須於判決送達後20日內向本院提出上訴狀，同
時表明上訴理由；如已於本判決宣示後送達前提起上訴者，應於
判決送達後十日內補具上訴理由（均須按他造當事人之人數附繕
本）。
中    華    民    國    99    年    3     月    4     日
                                    書記官  蔡佩媛

司法院資訊處製作；財團法人民間司法改革基金會備份。
